【裁判字號】    97,重訴,119
【裁判日期】    990226
【裁判案由】    分割共有物
【裁判全文】
臺灣彰化地方法院民事判決  97年度重訴字第119號
原      告  壬○○
訴訟代理人  黃茂松律師
複代理人    丁○○
被      告  己○○
被      告  乙○
訴訟代理人  戊○○
被      告  丙○○
訴訟代理人  林世祿律師
複代理人    甲○○
被      告  辛○○
訴訟代理人  庚○○
上列當事人間請求分割共有物事件，本院於民國99年2月22日言
詞辯論終結，茲判決如下：
    主  文
兩造共有坐落彰化縣社頭鄉○○段81地號、地目田、面積12198
點18平方公尺（重測前彰化縣社頭鄉○○段53之3地號、地目田
、面積12198平方公尺）土地，應分割如附圖即彰化縣田中地政
事務所民國98年12月9日複丈成果圖（複丈日期98年12月8日）所
示，即編號A部分、面積1990點29平方公尺之土地分歸被告乙○
取得；編號B部分、面積2075點98平方公尺之土地分歸被告己○○取得；編號C部分、面積934點19平方公尺之土地分歸被告辛○○取得；編號D部分、面積2753點75平方公尺之土地分歸被告丙○○取得；編號E部分、面積4443點97平方公尺之土地分歸原告
取得。
訴訟費用由兩造按附表一所示比例負擔。
    事實及理由
一、原告主張：
（一）坐落彰化縣社頭鄉○○段81地號、地目田、面積12198點
      18平方公尺（重測前彰化縣社頭鄉○○段53之3地號、地
      目田、面積12198平方公尺）土地（以下簡稱系爭土地）
      ，為兩造所共有，各共有人應有部分詳如附表一所示。
（二）系爭土地為田地（農牧用地），依據修正後農業發展條例
      第16條但書第4款規定，自得分割為單獨所有。
（三）系爭土地並無因物之使用目的不能分割或訂有不分割之期
      限等情形，茲因兩造不能協議分割，爰主張依據民法第
      823條、第824條第2項規定請求判決分割如被告乙○於民
      國（下同）99年2月1日所提出之分割方案，依此方案所示
      ，即編號A部分、面積1894點86平方公尺之土地分歸被告
      乙○取得；編號B部分、面積2753點75平方公尺之土地分
      歸被告丙○○取得；編號C部分、面積2075點98平方公尺
      之土地分歸被告己○○取得；編號D部分、面積934點19平
      方公尺之土地分歸被告辛○○取得；編號E部分、面積
      4539點40平方公尺之土地分歸原告取得，兩造無需互相補
      償等語。
二、被告方面：
（一）被告乙○原先同意按照被告辛○○所提出如判決主文所示
      之方案為分割（詳如99年1月18日以前審理筆錄所載）、
      其後被告乙○於最後言詞辯論前之99年2月1日提出新分割
      方案，改為主張按原告所同意之上開分割草圖，即編號A
      部分、面積1894點86平方公尺之土地分歸被告乙○取得；
      編號B部分、面積2753點75平方公尺之土地分歸被告丙○○取得；編號C部分、面積2075點98平方公尺之土地分歸
      被告己○○取得；編號D部分、面積934點19平方公尺之土
      地分歸被告辛○○取得；編號E部分、面積4539點40平方
      公尺之土地分歸原告取得。
（二）被告丙○○同意按照被告乙○於99年2月1日所提出之分割
      方案為分割。併陳稱依照佔有位置分割，保持建物完整。
      被告乙○與被告辛○○提出之分割方案差不多，且均無需
      送鑑價，差別在於被告乙○於99年2月1日所提出之分割分
      案將被告丙○○所分得靠近同段第83地號土地之線拉直，
      較有利於伊。
（三）被告辛○○提出如判決主文所示附圖方案，主張依此方案
      分割，始能兼顧鄰路地及裡地之價格差異而求取公平，且
      不需送鑑價或互相補償。且陳稱伊分在裡面，已經退讓了
      ，為了不鑑價，面積又要往裡面縮（指若依被告乙○於99
      年2月1日所提出之方案分割），顯然不公平，之前開庭時
      ，即主張就以原告之前的方案來分割，現在原告又撤銷原
      先的方案，再提出新的方案。私設道路部分，原先簽署同
      意書由被告丙○○鋪設六米寬，現在只有三米寬。況伊目
      前有一口井及水溝，如果依照乙○的方案，這樣水井與水
      溝就會變成原告分得，伊即無法灌溉使用。而被告己○○
      原本的地是拉直的，也都有在種植芭樂，被告乙○的地都
      是荒地，如果依照被告乙○的方案，會將系爭土地東側上
      半部的荒地劃歸給被告己○○，被告己○○勢必要重新耕
      種，這樣對己○○不公平。之前原告當庭就有同意要分攤
      道路面積了，如依被告乙○的方案，原告卻無需分攤道路
      面積，有失公平。
（四）被告己○○同意被告辛○○提出如判決主文所示附圖方案
      為分割。
三、原告主張系爭土地並無因物之使用目的不能分割或訂有不分
    割期限等情形，暨兩造未能達成分割之協議等情，業據原告
    提出土地登記謄本、地籍圖謄本、戶籍謄本等件為證，且為
    被告所不爭執，自堪信原告此部分之主張為真實。
四、按「各共有人，得隨時請求分割共有物。」、「分割之方法
    ，不能協議決定者，法院得因任何共有人之聲請，命為下列
    之分配：一以原物分配於各共有人‧‧‧」，民法第823條
    第1項、第824條第2項第1款分別定有明文。查系爭土地之地
    目雖屬田，但其屬89年1月4日農業發展條例修正施行前之共
    有土地，依同條例第16條但書第4款規定，自得分割為單獨
    所有，是原告本於共有人之分割請求權，訴請判決分割，核
    與前開規定並無不合，應予准許。
五、經查，系爭土地略呈北窄南寬，北邊由被告己○○、被告辛○○耕種之芭樂園均係裡地、南邊東側由被告乙○耕種之芭
    樂園、南邊西側由原告種植之芭樂園，與南邊中間由被告丙○○佔用之磚造鐵皮工廠均面臨社頭鄉○○路○段345巷道等
    情，業據本院會同彰化縣田中地政事務所派員履測現場屬實
    ，分別製作勘驗筆錄、97年11月21日土地複丈成果圖附卷可
    參。
六、按「攻擊或防禦方法，除別有規定外，應依訴訟進行之程度
    ，於言詞辯論終結前適當時期提出之。當事人意圖延滯訴訟
    ，或因重大過失，逾時始行提出攻擊或防禦方法，有礙訴訟
    之終結者，法院得駁回之。」民事訴訟法第196條定有明文
    。經查：被告乙○原先已同意依被告辛○○所提出如判決主
    文所示之方案為分割，且堅決反對原告於99年1月18日以前
    所提出如彰化縣田中地政事務所98年12月10日複丈成果圖所
    示之分割方案，此經其當庭自認在卷，且有本院99年1月18
    日以前歷次審理筆錄可稽，其後竟反悔，且遲至最後言詞辯
    論前之99年2月1日始另提出上開新分割方案，距本件訴訟繫
    屬時已逾一年三個月，不僅違反訴訟法上誠信原則，且揆諸
    前開規定，顯係意圖延滯訴訟，或因重大過失，逾時始行提
    出攻擊或防禦方法，確實有礙訴訟之終結，自不足採取。況
    如前所述，由被告己○○、被告辛○○佔用系爭土地北邊均
    係裡地，交通出入甚為不便，顯然較南邊臨社頭鄉○○路○
    段345巷道由被告乙○、丙○○、原告佔用之土地價值低廉
    甚多，姑不論被告辛○○所稱之一口井及水溝分歸何人有無
    影響灌溉使用等因素，如依被告乙○於99年2月1日所提出之
    新方案分割，原告竟無需分攤道路面積，而由被告乙○吸收
    負擔，顯然不公，且有違先前原告同意分攤道路面積之承諾
    。此外，如被告辛○○所述，被告己○○原本佔用之土地東
    側是拉直的，也都有在種植芭樂，而被告乙○佔用之地是荒
    地，如果依照被告乙○的方案，會將系爭土地東側上半部的
    荒地劃歸給被告己○○，被告己○○勢必要重新耕種，這樣
    對己○○亦不公平，益見此方案不足採。
七、被告辛○○主張系爭土地，應分割如附圖即彰化縣田中地政
    事務所民國98年12月9日複丈成果圖（複丈日期98年12月8日
    ）所示，即編號A部分、面積1990點29平方公尺之土地分歸
    被告乙○取得；編號B部分、面積2075點98平方公尺之土地
    分歸被告己○○取得；編號C部分、面積934點19平方公尺之
    土地分歸被告辛○○取得；編號D部分、面積2753點75 平方
    公尺之土地分歸被告丙○○取得；編號E部分、面積4443點
    97平方公尺之土地分歸原告取得。此分案各共有人負擔道路
    面積及配分道路面積均按應有部分比例負擔，較為公平，且
    經被告己○○與被告乙○表明贊成按此分割此有99年1月18
    日審理筆錄可稽，亦即同意此方案者有三人已逾共有人之半
    數。且斟酌各共有人佔用之位置，裡地之出入通行顯然不便
    ，其價值顯然不及面鄰山腳路4段345 巷道之土地，採此方
    案較能兼顧裡地與臨路地之價差情形，較為公平公正。且採
    方案分割，可兼顧被告己○○原本佔用墾殖之土地東側位置
    ，分歸其種植芭樂，不致造成將被告乙○佔用之西北側荒地
    ，劃歸給被告己○○重新耕種，可避免不公，本院審酌上開
    所述各情，認為被告辛○○所提之此分割方案較為公平適當
    可採，爰判決如主文第一項所示，各共有人分得土地編號、
    面積均詳如該複丈成果圖所示。
八、本件分割共有物事件，如由敗訴之被告負擔訴訟費用顯失公
    平，爰命勝訴之原告負擔一部分訴訟費用。
九、本件判決之基礎已臻明確，兩造其餘攻擊防禦方法，於判決
    結果不生影響，毋庸一一論列，亦無再開辯論之必要。原告
    先前雖曾主張按彰化縣田中地政事務所98年12月10日複丈成
    果圖所示之分割方案為分割，然此方案使各共有人因分得之
    土地位置、地形、臨路寬度或深度、灌溉便利與否等因素，
    造成分得土地之實際價值與應分配之價值有差距，應依民法
    第824條第3項規定互為補償，而聲請送鑑價，其後原告已具
    狀撤回送鑑價之聲請，且捨此分割分案而改採被告乙○最後
    所提之前揭方案，而如上所述，本院不採被告乙○最後所提
    之前揭方案，爰不將其送請地政機關製圖，以免費時又增加
    費用，併此敘明。
十、訴訟費用負擔之依據：民事訴訟法第80條之1、第85條第1項
    但書。
中    華    民    國    99    年     2    月    26    日
                  民事第一庭    法  官  施坤樹
以上正本係照原本作成。
如對判決上訴，應於判決送達後20日內向本院提出上訴狀（須附
繕本）。
中    華    民    國    99    年    3     月     5    日
                                書記官  施嘉玫
附表一
各共有人應有部分比例：
壬○○   12576分之4680
己○○   12576分之2000
乙○     6分之1
丙○○   12576分之2900
辛○○   12576分之900

司法院資訊處製作；財團法人民間司法改革基金會備份。
